臺灣高等法院臺南分院刑事判決
111年度上訴字第583號
                                    111年度上訴字第584號
111年度上訴字第585號
上  訴  人  臺灣臺南地方檢察署檢察官
上  訴  人  
即  被  告  施柏宏

上列上訴人等因被告詐欺案件，不服臺灣臺南地方法院110年度
訴字第732號、第977號、第1230號中華民國111年3月15日第一審
判決（起訴案號：臺灣臺南地方檢察署110年度偵字第14760號；
追加起訴案號：同署110年度偵字第18551號、110年度營偵字第2
089號），提起上訴，本院合併判決如下：
    主  文
上訴駁回。
    事實及理由
一、本院認定之事實、證據及理由，除原判決第4頁第3行「並不
    是第一次合作相關事宜」等語予以刪除外，餘與第一審判決
    書之記載相同，茲引用之，如附件。
二、被告上訴意旨（即於本院所辯）略以：我從他人臉書看到台
    南新營的汽車材料行有賣TOYOTA CAMERY牌中古變速箱，所
    以才南下交易，剛好「郭育昌」說有單子要我幫他跑，所以
    我就順便幫他代領包裹，我是搭朋友陳孝良的順風車南下，
    不是專程南下領取包裹，我也不知道包裹內是被害人的帳戶
    資料，我被查獲後馬上提供手機內的訊息給警方追查。檢察
    官顯然誤會我是專程南下領取包裹而有詐欺之不確定故意；
    此外，檢察官所提出之「吳榮＊」並不能認定為詐欺集團的
    人，故本件無三人以上共同詐欺及組織犯罪之適用，原審判
    決有誤，爰提起上訴，請求撤銷改判云云，經查：
  ㈠被告於民國110年7月18日檢察官偵訊時供稱：我是來台南要
    把租賃車開回台北等語（見偵14760號卷第93頁），於110年
    9月1日原審審理時亦供稱：我來台南是要牽車子，是要找客
    戶拿車子，有一台租賃車，我是要來開那台租賃車，要開那
    種小巴士回台北等語（見原審732號卷第160頁、第168頁）
    ，然其若是要來台南開租賃車回北部，搭車或高鐵南下最為
    快速、方便且省錢，何必花費大筆金錢（6000元）包車南下
    （詳下述）？可見其所謂來南部開租賃車開回台北之說，顯
    非實在，而被告於意識到此不能自圓其說後，乃改稱來台南
    是要購買中古變速箱云云，然其前後所述情節，已有不符，
    顯有臨訟改變供詞之情形，故其辯稱是要南下購買中古變速
    箱之真實性，自有可疑；且被告經本院訊以：有無買到中古
    變速箱？其供稱：對方價錢開太高（約4-5萬元），所以沒
    買到等語（見本院584號卷第114-115頁），被告既從他人臉
    書得知此交易訊息，若有購買意願，衡情，應預先以電話或
    網路與賣方聯繫，並先行試磋價錢，於取得初步共識後，才
    南下交易，然被告未事先與賣方接洽，於其身上僅有600-70
    0元之情況下（見本院583號卷第127頁、第136頁），即逕行
    包車南下交易，顯有違常情；再者，被告又無法提出其與新
    營汽車材料行的交易資訊供本院審酌，復參以證人陳孝良從
    未敘及其有載被告到汽車材料行購買中古變速箱之情，則綜
    合上情，被告於偵查及原審中辯稱是要南下來開租賃車回北
    部或於本院辯稱是要南下購買變速箱云云，均非可信。
  ㈡證人陳孝良於原審證稱：是被告打電話給我，說要去一趟台
    南，問我要不要載，是被告先問我要不要出車，是用跳錶的
    方式再給他打折，大概就是6000元，他回台北就會給我了，
    我們到台南後由被告報路，我跟著走，我有問被告南下的目
    的，他有說就是領包裹，他有給我10間超商的名單，6000元
    的車資就是跑這10間超商等語明確（見原審732號卷第151-1
    52頁、第167頁），被告既認識陳孝良，若僅是搭順風車，
    何必花費6000元？復依證人陳孝良前後所述其等抵達台南後
    就搭載被告到各地超商領取包裹等情，參以其從未敘及有搭
    載被告前往汽車材料行購買中古變速箱之情形，可見被告是
    專程包車南下領取裝有被害人帳戶的包裹甚明。
  ㈢被告雖稱：我不知道包裹內容為何物，我沒有收取詐騙集團
    騙得物品的認知和懷疑云云。然查，被告所領取之包裹，分
    散於各地的超商，連證人陳孝良都覺得怪異可疑（見原審73
    2號卷第154頁），被告於提領時豈能不心生疑竇？再者，被
    告遭警逮捕時，經警檢視其手機內容發現並且截圖列印被告
    與郭育昌的通話內容（見警一卷第137-171頁），從通話內
    容可知，郭育昌在110年7月16日晚上只簡單詢問被告「台南
    11包要嗎」、「今天要領回」、「現在可以去嗎」、「10幾
    包，包裹領嗎」，並未多作說明（見警一卷第139-141、151
    頁）。而後在其2人在隔天（17日）上午4度短暫通話之後，
    郭育昌於下午傳送上面註明領貨門市、地址、收件人姓名電
    話、送貨代碼的10件待領包裹名單給被告（同上警卷第151-
    159頁，上述10件待領包裹包括收件人為李雅美、鄭雅文的
    包裹），由上述通話內容觀察，可以認定被告與郭育昌間存
    有一定程度的默契，所以「郭育昌」可以不多作說明，一開
    始就直接詢問被告「台南11包要嗎」，而被告亦了解對方的
    意思，此常見於從事非法行為者為了逃避追緝所使用之溝通
    方式；其次，從郭育昌與被告的通話內容，可知郭育昌要求
    被告專程前來台南領取10件待領包裹，於被告出發前交代被
    告「有女生的就報姓名，當朋友拿」，期間還問被告「你開
    始領了沒，開始領跟我講一下」，而「而被告也要求郭育昌
    要保持「電話暢通」等語（見警一卷第167-169頁），依通
    訊內容觀之，郭育昌一直監控被告之提領，被告亦要求與郭
    育昌隨時保持緊密連絡，此提領過程與一般在超商提領物品
    的情形有異，反而比較像從事情報工作的間諜，顯非從事正
    當、合法工作應有之現象。再者，被告明明南下後就到新營
    7-11新銀門市領取李雅美的包裹，但其被警逮捕時卻刻意漏
    掉此部分的事實，迨警方於18日帶其前往該超商提領未果時
    ，才向警方坦承前一日（即17日）已來領過，警方詢問為何
    一開始未主動向警方表示該包裹已領取，被告乃供稱：「因
    為我心裡感到害怕，怕增加刑期，故不敢主動表示」等語（
    見警一卷第23頁）。被告若內心一直認為是正當且合法的提
    領包裹，甚或如其於本院所稱是包裹內裝著女生的情趣用品
    （見本院583號卷第136頁），何來心裡感到害怕，怕增加刑
    期之情形？益見被告可預見包裹內有詐騙集團因不法行為取
    得之財物，其辯稱其無收取詐騙集團騙得物品的認知和懷疑
    ，顯然違反社會常情而不可採信。
  ㈣被告與郭育昌的通話內容中，被告曾經傳送一張來自「吳榮＊
    」的截圖照片以回覆郭育昌是否有空領貨（見警一卷139頁
    ）。因此，本件參與行騙並領取提款的人士，除被告與「郭
    育昌」之外，尚有「吳榮＊」之人；況詐騙集團分工細密，
    有居於幕後指揮者，有出面行騙被害人者，有出面領取詐得
    財物者，不一而足。依據被害人黃庭暄所述，其係遭暱稱「
    李小姐」、「李心榆」之人所詐騙（見警一卷第33頁）；被
    害人陳彥勳亦稱：其係遭李鳳珍、許凱龍所詐騙等語（見追
    加警二卷第14頁），在在顯示本件詐欺集團成員已超過3人
    且為被告所知悉無訛，被告辯稱本件無第三行為人，而不應
    成立加重詐欺及組織犯罪云云，並不可取。
  ㈤刑法之故意，分為直接故意與不確定故意，不確定故意係指
    行為人對於構成犯罪事實，預見其發生而其發生並不違背其
    本意，刑法第13條第2 項定有明文。經查，被告係年滿50歲
    之成年人，有其年籍資料在卷可按，具有一定之智識及社會
    經驗之人，其對郭育昌不親自領取上開包裹，卻要其遠從北
    部南下提領，且依上開通話內容，被告已足預見「郭育昌是
    詐騙集團成員」，並抱持著「就算郭育昌是詐騙集團及包裹
    內裝著是他人被騙的財物也無所謂」的態度，而前往領貨之
    後上繳給郭育昌。此種即使參與他人犯罪也不在乎的想法，
    即是「心裡存著不確定故意而犯罪」的形態，檢察官起訴認
    為係直接故意，然依上開所述，應認被告應出於間接故意而
    為之，併予指明。
  ㈥綜上，被告所辯各情，顯為卸責之詞，殊無可取，本件事證
    明確，自可認定其犯行。　　
三、檢察官就原審110年度訴字第977號部分行騙張家筑、詹德成
    、鄭旭伶、王霈存未遂部分提起上訴意旨以：被告於110年7
    月16日接獲郭育昌之指示前，即有與郭育昌所屬之詐欺集團
    ，基於詐欺取財之犯意聯絡，縱被告僅負責後階段領取包裹
    之行為，依共同正犯的理論，被告亦應同負責任，故原審以
    上開提款卡係於被告加入詐欺集團前所寄出，認無從歸責予
    被告一節，顯有未當；退步言之，倘認被告係於110年7月16
    日接獲上開指示後，始有詐欺犯意存在，惟詐欺取財犯行固
    以被害人人數作為犯罪行為數之計算標準，然此應僅涉及罪
    數問題，與著手時點之判斷自屬二事，例如：取款車手1次
    提領含括3個被害人所匯之詐欺贓款，則該取款車手固成立3
    次詐欺取財犯行，然此亦應僅有一個著手提款之行為。而本
    案依上開對話紀錄所示，被告係一次接獲領取包含如附表所
    示提款卡之指示後，隨即於110年7月17日南下領取提款卡(
    如有罪部分)，堪認被告應已著手實行其所負責之部分(即依
    上手指示領取提款卡)，是縱被告先隨機領取部分提款卡後
    ，因遭逮捕而無從遂行其餘犯行，然此亦應不影響其已著手
    實行領取提款卡行為之認定云云。經查：
　㈠依據告訴人鄭旭伶、王霈存及被害人詹德成等3人的警局筆錄
    及報案紀錄（反詐騙諮詢專線紀錄表）的記載（見追加警卷
    第111頁、第119頁、第125頁），其等3人均於110年7月16日
    「郭育昌」以訊息要求被告領取之前，即已遭騙而寄出提款
    卡給詐騙集團（詹德成7月3日寄出、鄭旭伶7月12日寄出、
    王霈存7月13日寄出）；至於告訴人張家筑雖然在報案及接
    受警察詢問時稱其在110年8月7日寄出提款卡（見追加警卷1
    05-107頁）。然而張家筑寄出的提款卡，警察早在110年7月
    19日即前往7-11奇美實門市領出，自不可能在110年8月7日
    才寄出。因此張家筑筆錄以及追加起訴書這部分的記載，應
    有錯誤。根據一般經驗的判斷，亦應認為張家筑也是在「郭
    育昌」於110年7月16日通知被告前往領取之前，寄出提款卡
    ，亦即詐騙集團的其他成員，在被告加入之前，已經完成了
    騙取4張提款卡的行為。
　㈡數人共同犯罪之刑事案件，各個參與者分工合作同心協力完
    成犯罪，因彼此利用其他人的付出共享犯罪的成果，固然每
    個參與的共犯必須就整個犯罪行為負全部的罪責。但這只是
    一般情形，如果各別共犯加入犯罪的時間不同，則每個人只
    應就「自己加入之後的犯罪」負責，近代刑法之基本原理，
    強調「個人責任」，並強調犯罪處罰行為，無行為即無責任
    ，無責任即無處罰。畢竟要求一個人針對他來不及參與或未
    曾參與的行為負刑事責任，並非公平，除非其事後參與此部
    分之犯罪行為（例如被告上述領取了陳彥勳及黃庭暄的提款
    卡），否則不應共同負責。本件詐騙集團的成員騙取4張提
    款卡時，被告既尚未參加集團，並無證據可以證明在此之前
    有多次的詐欺的合作相關事宜，亦即無法證明被告與郭育昌
    有詐欺取財的犯意聯絡，檢察官指稱被告於16日接獲指示之
    前即與郭育昌有犯意聯絡云云，尚有誤會。
　㈢被告和郭育昌在通訊軟體上討論領取4張提款卡的過程，在法
    律上只能認為是一種「犯罪的討論」（謀議），尚未達著手
    之實施階段，被告是在被警察逮捕之後，警察自行或帶同被
    告先後領取上述4張提款卡，此4個領取動作，只能算是警察
    的查證犯罪作為，而非被告著手犯罪行為，檢察官認定此部
    分已達著手程度，亦有誤會。
　㈣詐騙集團其他成員騙取4張提款卡之時，被告尚未加入該集團
    ，而其事後又在著手提領前遭到警方逮捕。其處於此種「已
    完成的行為未及參與，待參與的行為來不及著手」的狀況，
    難令其承擔此部分的刑事責任。本件檢察官所提出之證據不
    能使法院形成毫無合理懷疑之確信心證，被告此部分犯罪應
    屬不能證明，原審因而為其無罪之諭知，並無不當。
四、綜上，檢察官及被告以上開理由提起上訴而分別指摘原審判
    決不當，分別請求撤銷改判，均為無理由，應予駁回。
據上論結，應依刑事訴訟法第368條、第373條，判決如主文。
本案經檢察官吳毓靈提起公訴，檢察官謝旻霓、粟威穆追加起訴
，檢察官黃信勇提起上訴，檢察官黃朝貴到庭執行職務。
中　　華　　民　　國　　111 　年　　7 　　月　　14　　日
                  刑事第七庭   審判長法  官　吳勇輝
                                     法  官　吳錦佳
                                     法　官　黃國永
以上正本證明與原本無異。
被訴參與詐欺張家筑、鄭旭伶、王霈存、詹德成部分，被告不得
上訴。檢察官如不服本判決應於收受本判決後20日內向本院提出
上訴書，其未敘述上訴理由者並得於提起上訴後20日內向本院補
提理由書。但應受刑事妥速審判法第9條第1項規定限制。
其餘部分，如不服本判決應於收受送達後20日內向本院提出上訴
書狀，其未敘述上訴理由者，並得於提起上訴後20日內向本院補
提理由書（均須按他造當事人之人數附繕本）「切勿逕送上級法
院」。
　　　　　                            書記官　葉宥鈞  
中　　華　　民　　國　　111 　年　　7 　　月　　14　　日
附錄本案論罪科刑法條：
中華民國刑法第339條之4
犯第339條詐欺罪而有下列情形之一者，處1年以上7年以下有期
徒刑，得併科1百萬元以下罰金：
一、冒用政府機關或公務員名義犯之。
二、三人以上共同犯之。
三、以廣播電視、電子通訊、網際網路或其他媒體等傳播工具，
    對公眾散布而犯之。
前項之未遂犯罰之。
組織犯罪防制條例第3條
發起、主持、操縱或指揮犯罪組織者，處3年以上10年以下有期
徒刑，得併科新臺幣1億元以下罰金；參與者，處6月以上5年以
下有期徒刑，得併科新臺幣1千萬元以下罰金。但參與情節輕微
者，得減輕或免除其刑。
具公務員或經選舉產生之公職人員之身分，犯前項之罪者，加重
其刑至二分之一。
犯第1項之罪者，應於刑之執行前，令入勞動場所，強制工作，
其期間為3年。
前項之強制工作，準用刑法第90條第2項但書、第3項及第98條第
2項、第3項規定。
以言語、舉動、文字或其他方法，明示或暗示其為犯罪組織之成
員，或與犯罪組織或其成員有關聯，而要求他人為下列行為之一
者，處3年以下有期徒刑，得併科新臺幣3百萬元以下罰金：
一、出售財產、商業組織之出資或股份或放棄經營權。
二、配合辦理都市更新重建之處理程序。
三、購買商品或支付勞務報酬。
四、履行債務或接受債務協商之內容。
前項犯罪組織，不以現存者為必要。
以第5項之行為，使人行無義務之事或妨害其行使權利者，亦同
。
第5項、第7項之未遂犯罰之。